ACORDAO-COMPLETO-2449742

ACÓRDÃO 2313/2022 ATA 12/2022 - PRIMEIRA CÂMARA

VISTOS, relatados e discutidos estes autos de tomada de contas especial instaurada pela Secretaria Especial de Cultura, em desfavor de Orbe Produções Ltda, Ticiano Arrais de Sá e Guilherme Carvalho Luigi Oliveira, em razão de omissão no dever de prestar contas dos recursos captados por força do projeto cultural intitulado "O Sertão de Zé do Mestre" (Pronac 13-2060) , 
ACORDAM os Ministros do Tribunal de Contas da União, reunidos em sessão da Primeira Câmara, ante as razões expostas pelo Relator, com fulcro nos arts. 1º, inciso I, e 16, inciso III, alínea a, 19, parágrafo único, e 23, inciso III, alínea a, da Lei n. 8.443/92, c/c o art. 214, inciso III, alínea a, do Regimento Interno/TCU, em:
9.1. acolher parcialmente as alegações de defesa dos responsáveis para afastar a existência de débito;
9.2. julgar irregulares as contas de Guilherme Carvalho Luigi Oliveira, Ticiano Arrais de Sá e Orbe Produções Ltda, nos termos dos arts. 1º, inciso I, 16, inciso III, alínea 'a', da Lei 8.443/1992, c/c os arts. 19, parágrafo único, e 23, inciso III, da mesma lei;
9.3. aplicar, individualmente, a Guilherme Carvalho Luigi Oliveira e Ticiano Arrais de Sá a multa prevista no art. 58, inciso I, da Lei 8.443, de 1992, c/c o art. 268 do Regimento Interno, no valor de R$ 10.000,00 (dez mil reais) para cada responsável, com a fixação do prazo de quinze dias, a contar da notificação, para comprovar, perante o Tribunal (art. 214, inciso III, alínea "a" do Regimento Interno) , o recolhimento da dívida aos cofres do Tesouro Nacional, atualizada monetariamente da data do presente acórdão até a do efetivo recolhimento, se for paga após o vencimento, na forma da legislação em vigor;
9.4. autorizar, desde logo, nos termos do art. 28, inciso II, da Lei n. 8.443/92, c/c o art. 214, alínea b, do Regimento Interno deste Tribunal, a cobrança judicial da dívida, caso não atendida a notificação; e
9.5. encaminhar cópia deste Acórdão à Secretaria Especial da Cultura e aos responsáveis.

TOMADA DE CONTAS ESPECIAL. TCE instaurada pelo(a) Secretaria Especial de Cultura em razão de Omissão no dever de prestar contas, Lei Rouanet, que teve por objeto Esta proposta trata da realização da exposição O sertão de Zé do Mestre, que busca dar continuidade à itinerância e viabilizar a produção de catálogo da exposição fotográfica sobre a vida e a obra de José Luiz Barboza, o Zé do Mestre. Renomado artesão do couro, nascido em 1932 no município de Salgueiro, Zé do Mestre é um dos poucos artesãos em Pernambuco que lida com o couro na confecção da indumentária do vaqueiro. (nº da TCE no sistema: 843/2019).

Primeira Câmara

Secretaria Especial da Cultura.

3. Interessados/Responsáveis:
3.1. Responsáveis: Guilherme Carvalho Luigi Oliveira (XXX.096.744-XX); Orbe Producoes Ltda (12.001.321/0001-90); Ticiano Arrais de Sa (XXX.815.004-XX).

13.1. Ministros presentes: Benjamin Zymler (na Presidência), Walton Alencar Rodrigues (Relator) e Vital do Rêgo.
13.2. Ministro-Substituto convocado: Augusto Sherman Cavalcanti.
13.3. Ministro-Substituto presente: Weder de Oliveira.

ACORDAO-COMPLETO-2565721

Acórdão 10426/2022 - Primeira Câmara

WALTON ALENCAR RODRIGUES

Adoto, como relatório, a instrução da Unidade Técnica (peças 77-79) : 
INTRODUÇÃO
1.	Cuidam os autos de tomada de contas especial instaurada pela Secretaria Especial de Cultura, em desfavor de Orbe Produções Ltda. e de seus sócios administradores, os Srs. Ticiano Arrais de Sá e Guilherme Carvalho Luigi Oliveira, em razão de omissão no dever de prestar contas dos recursos captados por força do projeto cultural intitulado "O Sertão de Zé do Mestre" (Pronac 13-2060) , com o objetivo de dar continuidade à itinerância e viabilizar a produção de catálogo da exposição fotográfica sobre a vida e a obra de José Luiz Barboza, o Zé do Mestre, renomado artesão pernambucano, que lida com o couro na confecção da indumentária do vaqueiro.
HISTÓRICO
2.	Em 5/10/2018, com fundamento na IN/TCU 71/2012, alterada pela IN/TCU 76/2016 e DN/TCU 155/2016, o dirigente da instituição Secretaria Especial de Cultura autorizou a instauração da tomada de contas especial (peça 28) . O processo foi registrado no sistema e-TCE com o número 843/2019.
3.	A Portaria 223/13, de 30/04/2013, autorizou a captação do valor de apoio, totalizando R$ 120.000,00, no período de 02/05/2013 a 31/12/2013 (peça 7) , prorrogado para o período de 1/3/2014 a 29/3/2014, conforme a Portaria n. 120/2014 (peça 12, p. 1) . O prazo para execução dos recursos foi estabelecido de 05/12/2013 a 20/09/2014 (peça 22) , recaindo o prazo para prestação de contas em 20/10/2014.
4.	A empresa proponente captou os recursos autorizados, no montante de R$ 120.000,00, juntamente à Empresa Brasileira de Correios e Telégrafos - Correios, mediante aportes nos valores de R$ 96.000,00 e R$ 24.000,00, recebidos em 5/12/2013 e 16/4/2014, respectivamente (peça 9) , conforme atestam os recibos (peça 9) e extratos bancários (peças 8 e 13) .
5.		O fundamento para a instauração da Tomada de Contas Especial, conforme consignado na matriz de responsabilização elaborada pelo tomador de contas, foi a constatação da seguinte irregularidade: 
Não comprovação da boa e regular aplicação dos recursos federais repassados à ORBE PRODUÇÕES LTDA, em face da omissão no dever de prestar contas dos valores transferidos, no âmbito do projeto O Sertão de Zé do Mestre, no período de 5/12/2013 a 20/9/2014, cujo prazo encerrou-se em 20/10/2014.
6.	Os responsáveis arrolados na fase interna foram devidamente comunicados e, diante da ausência de justificativas para elidir a irregularidade e da não devolução dos recursos, instaurou-se a tomada de contas especial.
7.		No Relatório do Tomador de Contas 843/2019 (peça 49) , o tomador de contas concluiu que o prejuízo importaria no valor original de R$ 119.268,64, imputando a responsabilidade a Orbe Produções Ltda., e aos Srs. Ticiano Arrais de Sá e Guilherme Carvalho Luigi Oliveira, na condição de dirigentes. 
8.			Em 20/9/2019, a Controladoria-Geral da União emitiu o relatório de auditoria (peça 50) , em concordância com o relatório do tomador de contas. O certificado de auditoria e o parecer do dirigente do órgão de controle interno concluíram pela irregularidade das presentes contas (peças 51 e 52) .
9.		Em 9/10/2019, o ministro responsável pela área atestou haver tomado conhecimento das conclusões contidas no relatório e certificado de auditoria, bem como do parecer conclusivo do dirigente do órgão de controle interno, manifestando-se pela irregularidade das contas, e determinou o encaminhamento do processo ao Tribunal de Contas da União (peça 53) .
10.	Na instrução inicial (peça 56) , foram analisados os documentos que integram os autos, concluindo-se pela necessidade de realização de citação e audiência para as seguintes irregularidades: 
10.1.	Irregularidade 1: não comprovação da boa e regular aplicação dos recursos federais repassados à Orbe Produções Ltda., em face da omissão no dever de prestar contas dos valores transferidos, no âmbito do projeto O Sertão de Zé do Mestre, no período de 5/12/2013 a 20/9/2014, cujo prazo se encerrou em 20/10/2014.
10.1.1.		Evidências da irregularidade: documentos técnicos presentes nas peças 25, 26, 28, 29, 30, 31, 32, 33, 34, 35, 36, 38, 39, 40 e 41.
10.1.2.		Normas infringidas: art. 37, caput, c/c o art. 70, parágrafo único, da Constituição da República Federativa do Brasil; art. 93, do Decreto-lei 200/1967; art. 66, do Decreto 93.872/1986; Lei. 8.313/1991; Instrução Normativa MinC nº 1/2012; Instrução Normativa MinC nº 1/2013, art. 75 e art. 90, § único; Instrução Normativa MinC nº 1/2017, art. 101 e art. 106, inciso III, alínea a; e Instrução Normativa MinC nº 05/2017, art. 48 e art. 51, inciso III, alínea a.
10.2.		Débitos relacionados aos responsáveis Guilherme Carvalho Luigi Oliveira (CPF: XXX.096.744-XX) , Orbe Produções Ltda. (CNPJ: 12.001.321/0001-90) e Ticiano Arrais de Sá (CPF: XXX.815.004-XX) :
	Data de ocorrência
	Valor histórico (R$) 
	Identificador da parcela

	31/8/2018
	731,36
	C1

	16/4/2014
	24.000,00
	D2

	5/12/2013
	96.000,00
	D3

10.2.1.			Cofre credor: Tesouro Nacional.
10.2.2.			Responsável: Orbe Produções Ltda. (CNPJ: 12.001.321/0001-90) .
10.2.2.1.	Conduta: nas parcelas D2 a D3 - omitir-se no dever de prestar contas dos valores recebidos por meio do projeto O Sertão de Zé do Mestre, quando estava obrigado a apresentar a prestação de contas até 20/10/2014.
10.2.2.2.	Nexo de causalidade: a conduta descrita impediu o estabelecimento do nexo causal entre as possíveis despesas efetuadas com os recursos recebidos, no âmbito do instrumento em questão, no período de 5/12/2013 a 20/9/2014.
10.2.2.3.	Culpabilidade: não há excludentes de ilicitude, de culpabilidade e de punibilidade; é razoável supor que o administrador responsável pela pessoa jurídica tinha consciência da ilicitude de sua conduta; era exigível conduta diversa da praticada, qual seja, desincumbir-se do seu dever por meio da apresentação da prestação de contas no prazo e forma devidos. 
10.2.3.			Responsável: Guilherme Carvalho Luigi Oliveira (CPF: XXX.096.744-XX) .
10.2.3.1.	Conduta: nas parcelas D2 a D3 - omitir-se no dever de prestar contas dos valores recebidos por meio do projeto O Sertão de Zé do Mestre, quando estava obrigado a apresentar a prestação de contas até 20/10/2014.
10.2.3.2.	Nexo de causalidade: a conduta descrita impediu o estabelecimento do nexo causal entre as possíveis despesas efetuadas com os recursos recebidos, no âmbito do instrumento em questão, no período de 5/12/2013 a 20/9/2014.
10.2.3.3.	Culpabilidade: não há excludentes de ilicitude, de culpabilidade e de punibilidade; é razoável supor que o responsável tinha consciência da ilicitude de sua conduta; era exigível conduta diversa da praticada, qual seja, se desincumbir do seu dever por meio da apresentação da prestação de contas no prazo e forma devidos. 
10.2.4.			Responsável: Ticiano Arrais de Sá (CPF: XXX.815.004-XX) .
10.2.4.1.	Conduta: nas parcelas D2 a D3 - omitir-se no dever de prestar contas dos valores recebidos por meio do projeto O Sertão de Zé do Mestre, quando estava obrigado a apresentar a prestação de contas até 20/10/2014.
10.2.4.2.	Nexo de causalidade: a conduta descrita impediu o estabelecimento do nexo causal entre as possíveis despesas efetuadas com os recursos recebidos, no âmbito do instrumento em questão, no período de 5/12/2013 a 20/9/2014.
10.2.4.3.	Culpabilidade: não há excludentes de ilicitude, de culpabilidade e de punibilidade; é razoável supor que o responsável tinha consciência da ilicitude de sua conduta; era exigível conduta diversa da praticada, qual seja, se desincumbir do seu dever por meio da apresentação da prestação de contas no prazo e forma devidos. 
11.	Encaminhamento: citação.
11.1.	Irregularidade 2: não cumprimento do prazo originalmente estipulado para prestação de contas do projeto incentivado, encerrado em 20/10/2014.
11.1.1.		Evidências da irregularidade: documentos técnicos presentes nas peças 8, 11, 13, 16, 20, 22, 23, 24, 26, 27, 28, 29, 30, 31, 32, 33, 34, 35, 36, 37, 38, 39, 40, 41, 42, 43, 44, 45 e 47.
11.1.2.		Normas infringidas: art. 37, caput, c/c o art. 70, parágrafo único, da Constituição da República Federativa do Brasil; art. 93, do Decreto-lei 200/1967; art. 66, do Decreto 93.872/1986.
11.1.3.			Responsável: Guilherme Carvalho Luigi Oliveira (CPF: XXX.096.744-XX) .
11.1.3.1.	Conduta: descumprir o prazo originalmente estipulado para prestação de contas dos recursos federais recebidos à conta do instrumento em questão, o qual se encerrou em 20/10/2014.
11.1.3.2.	Nexo de causalidade: a conduta descrita impediu o estabelecimento do nexo causal entre as possíveis despesas efetuadas com os recursos recebidos, no âmbito do instrumento em questão, no período de 5/12/2013 a 20/9/2014.
11.1.3.3.	Culpabilidade: não há excludentes de ilicitude, de culpabilidade e de punibilidade; é razoável supor que o responsável tinha consciência da ilicitude de sua conduta; era exigível conduta diversa da praticada, qual seja, se desincumbir do seu dever por meio da apresentação da prestação de contas no prazo e forma devidos. 
11.1.4.			Responsável: Ticiano Arrais de Sá (CPF: XXX.815.004-XX) .
11.1.4.1.	Conduta: descumprir o prazo originalmente estipulado para prestação de contas dos recursos federais recebidos à conta do instrumento em questão, o qual se encerrou em 20/10/2014.
11.1.4.2.	Nexo de causalidade: a conduta descrita impediu o estabelecimento do nexo causal entre as possíveis despesas efetuadas com os recursos recebidos, no âmbito do instrumento em questão, no período de 5/12/2013 a 20/9/2014.
11.1.4.3.	Culpabilidade: não há excludentes de ilicitude, de culpabilidade e de punibilidade; é razoável supor que o responsável tinha consciência da ilicitude de sua conduta; era exigível conduta diversa da praticada, qual seja, se desincumbir do seu dever por meio da apresentação da prestação de contas no prazo e forma devidos. 
12.	Encaminhamento: audiência.
13.	Em cumprimento ao pronunciamento da unidade (peça 58) , foram efetuadas as citações e audiências dos responsáveis, conforme a seguir detalhado:
a)	 Orbe Produções Ltda. - promovida a citação do responsável, conforme delineado adiante:
	Comunicação: Ofício 7995/2020 - Seproc (peça 64) 
Data da Expedição: 13/3/2020
Data da Ciência: não houve (Mudou-se) (peça 67) 
Observação: Ofício enviado para o endereço do responsável, conforme pesquisa na base de dados  no sistema da Receita Federal, custodiada pelo TCU.
	
b)	 Ticiano Arrais de Sá - promovida a citação e audiência do responsável, conforme delineado adiante:
	Comunicação: Ofício 6317/2020 - Seproc (peça 62) 
Data da Expedição: 13/3/2020
Data da Ciência: 28/3/2020 (peça 65) 
Nome Recebedor: ilegível
Observação: Ofício enviado para o endereço do responsável, conforme pesquisa na base de dados no sistema da Receita Federal, custodiada pelo TCU.
Fim do prazo para a defesa: 12/4/2020
	
c)	 Guilherme Carvalho Luigi Oliveira - promovida a citação e audiência do responsável, conforme delineado adiante:
	Comunicação: Ofício 6318/2020 - Seproc (peça 63) 
Data da Expedição: 13/3/2020
Data da Ciência: 8/4/2020 (peça 66) 
Nome Recebedor: Ismael Ferreira
Observação: Ofício enviado para o endereço do responsável, conforme pesquisa na base de dados no sistema da Receita Federal, custodiada pelo TCU.
Fim do prazo para a defesa: 23/4/2020
	
14.	Conforme Despacho de Conclusão das Comunicações Processuais (peça 76) , as providências inerentes às comunicações processuais foram concluídas. 
15.	Por intermédio de seus advogados, devidamente constituídos (peças 69-71) , os Srs. Ticiano Arrais de Sá e Guilherme Carvalho Luigi Oliveira apresentaram alegações de defesa conjuntamente, na qualidade de responsáveis e de representantes legais da extinta empresa Orbe Produções Ltda. ME, também responsabilizada no feito.
16.	Vale frisar que, diante do insucesso da citação da empresa, muito provavelmente em razão de sua extinção, o comparecimento dos representantes legais supriu a citação, sem prejuízo do direito ao contraditório e à ampla defesa, com fundamento no art. 179, § 4º, do Regimento Interno/TCU, bem como no art. 239, § 1º, do Código de Processo Civil, aplicado subsidiariamente aos processos de controle externo. 
17.	A defesa apresentada será analisada adiante, no tópico EXAME TÉCNICO. Além do arrazoado à peça 72, foram acostados os seguintes conjuntos documentais:
	- Doc. 1 - Comprovação de Extinção da ORBE (peça 73) 
			 CNPJ (p. 1) ;
		 Certidão de Baixa de Inscrição no CNPJ (p. 2) ;
	 Contrato Social e Alterações (p. 3-30) ;
	 RG dos sócios (p. 31-32) ;
	- Doc. 2 - Comprovação da Execução do Projeto - Registro Fotográfico e Audiovisual (peça 74) 
	 Clipping jornalístico (p. 1-12) ;
	 Registro fotográfico da Exposição (p. 13-19) ;
	 Registro fotográfico (peças gráficas - cartaz, convite impresso, convite digital, banner externo, banner interno, camisa, postais e catálogo impresso com DVD encartado) (p.20-31) ;
	 Registro Fotográfico do evento de abertura da Exposição (p. 32-48) ;
	 Obs: Além dos itens acima listados, o Doc. 2 é composto do registro audiovisual disponível no link: https://www.dropbox.com/s/hj3d0g2oeyarr4o/ORBE%20-%20CORREIOS%20-%20ZEdoMESTRE_VIDEO.mp4?dl=0) ,
	- Doc. 3 - Prestação de Contas (peça 75) 
	  Planilhas e extratos bancários referentes à conta bloqueada (p. 1-4) ;
	  Planilhas e extratos bancários referentes à conta de livre movimentação (p. 5-114) ;
	  Comprovação das despesas, conforme planilha do item acima e em ordem referente aos extratos bancários e rubrica do orçamento do projeto aprovado - comprovantes de pagamentos, notas, recibos, impostos e recolhimentos (DAS e INSS) , folhas de pagamentos das pessoas físicas contratadas (bem como impostos retidos na fonte - ISS e IR) e demais (p. 114-238) .
ANÁLISE DOS PRESSUPOSTOS DE PROCEDIBILIDADE DA IN/TCU 71/2012
Apreciação do Prejuízo ao Contraditório e Ampla Defesa
18.		Verifica-se que não houve o transcurso de mais de dez anos desde o fato gerador sem que tenha havido a notificação dos responsáveis pela autoridade administrativa federal competente (art. 6º, inciso II, c/c art. 19 da IN/TCU 71/2012, modificada pela IN/TCU 76/2016) , uma vez que o fato gerador da irregularidade sancionada ocorreu em 21/10/2014, e os responsáveis foram notificados sobre as irregularidades pela autoridade administrativa competente conforme abaixo:
18.1.	Orbe Produções Ltda., por meio do Edital de Notificação s/nº publicado em 13/2/2019 (peça 38) .
18.2.	Ticiano Arrais de Sá, por meio do Edital de Notificação s/nº publicado em 13/2/2019 (peça 39) .
18.3.	Guilherme Carvalho Luigi Oliveira, por meio do Edital de Notificação s/nº publicado em 13/2/2019 (peça 40) .
Valor de Constituição da TCE 	
19.		Verifica-se, ainda, que o valor atualizado do débito apurado (sem juros) em 1/1/2017 é de R$ 149.950,06, portanto superior ao limite mínimo de R$ 100.000,00, na forma estabelecida conforme os arts. 6º, inciso I, e 19 da IN/TCU 71/2012, modificada pela IN/TCU 76/2016. 
OUTROS DÉBITOS NOS SISTEMAS DO TCU COM OS MESMOS RESPONSÁVEIS
20.		Informa-se que não foi encontrado débito imputável aos responsáveis em outros processos no Tribunal.
21.		A tomada de contas especial está, assim, devidamente constituída e em condição de ser instruída.
EXAME TÉCNICO			 
22.	Registra-se a intempestividade na apresentação das alegações de defesa em apreço, que foram protocoladas no TCU em 5/6/2020 (peças 72-75) , a despeito do vencimento do prazo de 15 (quinze) dias, fixado nos respectivos expedientes citatórios, e vencido em 23/4/2020. 
23.	Não obstante, em atenção aos princípios da ampla defesa e do contraditório, e do formalismo moderado, que informam o processo neste Tribunal, entende-se que a extemporaneidade pode ser relevada, dando-se seguimento ao exame dos tópicos que integram a defesa.
	Escorço Histórico, Contextualização:
24.	O tópico em comento foi precedido pela alegação de ilegitimidade passiva da empresa Orbe Produções Ltda. - ME, que será tratada na sequência. Todavia, no intuito de sistematizar a análise, optou-se por inicia-la a partir da contextualização dos fatos, previamente à matéria de defesa, propriamente dita.  
25.	Como se pode depreender do histórico apresentado, a defesa enfatizou que o projeto, inicialmente, fora apresentado à Empresa Brasileira de Correios e Telégrafos (Correios) , em março de 2012, com a perspectiva de sua realização no final do ano de 2013. 
26.	Para tanto, alegou que os Correios teriam "determinado a inscrição no MinC" de modo que a empresa proponente obtivesse os recursos provenientes da Lei Rouanet, por intermédio do Pronac, em decorrência de convênio celebrado entre o aludido ministério e a empresa pública. No intuito de preservar a integridade lógica da defesa, reproduz-se o correspondente excerto que se segue:
Posteriormente, para fins de viabilizar sua execução, eis que a administração da microempresa cultural ORBE PRODUÇÕES LTDA foi instada a preencher uma gama de documentos que lhe foram apresentados, destinados ao Ministério da Cultura, como procedimento necessário à viabilização do projeto, no tempo assinalado pelos Correios, mediante preenchimento online, instada, pelos Correios, a assim proceder, haja vista que a exposição passaria a ser encartada, via sistema do MINC, em convênio celebrado entre o MINC e o ECT, condição de realização do projeto através do PRONAC, viabilizando a obtenção pelos Correios do Incentivo Fiscal via Lei Rouanet. (Grifa-se) 
27.	Por fim, arrematou que, "desde sua gênese", o projeto cultural em questão teria se vinculado aos "condicionamentos, práticas e rotinas operacionais dos Correios", para além de "dificuldades operacionais" opostas pelo Ministério da Cultura.
Análise:
28.	Aos fatos expostos pela defesa, importa complementar que o Pronac 13-2060 foi patrocinado pelos Correios, mediante dois aportes, nos valores de R$ 96.000,00 e R$ 24.000,00, recebidos em 5/12/2013 e 16/4/2014, respectivamente (peça 9) .
29.	Os recursos em questão foram captados após aprovação da proposta de projeto cultural, apresentada pela Orbe Produções Ltda. perante o extinto Ministério da Cultura, em consonância às normas de regência do Pronac - Lei nº 8.313/1991, Decreto nº 5.761/2006 e IN/MinC nº 01/2012 (peça 5) .
30.	Desse modo, as doações e os patrocínios captados pelos proponentes, em razão do mecanismo de incentivo, foram objeto de prestação de contas, suscetíveis à instauração de tomada de contas especial quando verificada a não aplicação ou a aplicação irregular desses recursos, e também a omissão no dever de prestar contas, como foi o caso.
31.	À época dos fatos, o acompanhamento de todos os projetos culturais incumbia à Secretaria Nacional de Fomento e Incentivo à Cultura (Sefic) , do extinto MinC, conforme o art. 71, caput, da IN/MinC nº 1/2012, que detalhava todas as etapas desse processo.
32.	Portanto, ressalvada a condição de patrocinador do Pronac 13-2060, os Correios não tiveram qualquer ingerência no processo de autorização para captação de recursos incentivados, por meio de incentivos fiscais do Pronac, na forma da Lei 8.313/1991, tendo toda a tramitação do processo ocorrido na forma prevista na legislação pertinente, perante o extinto Ministério da Cultura.    
	Alegação: Ilegitimidade passiva da empresa Orbe Produções Ltda. - ME 
33.	Como assinalado, previamente a qualquer consideração de mérito, e até mesmo antecedendo o histórico dos fatos processuais, a defesa prestou-se a esclarecer que a empresa Orbe Produções Ltda. fora extinta em 22/11/2017, sendo comprovada a baixa da inscrição do respectivo CNPJ mediante certidão, juntada em Doc.1  (peça 73) .
34.	Em face dessa circunstância haver precedido a instauração desta tomada de contas especial, no ano de 2018, pelo MinC, sustentou-se a "impossibilidade jurídica", da aludida empresa, para figurar nesta TCE.
	Análise:
35.	 	Na linha capitaneada pelo Acórdão 1512/2015 - Primeira, a jurisprudência do TCU vem consagrando o entendimento de que "A situação de 'baixa' de empresa no Sistema CNPJ da Receita Federal não indica, necessariamente, o fim da personalidade jurídica, que somente ocorre após a liquidação da sociedade e o cancelamento de sua inscrição no órgão competente (art. 51 do Código Civil) . Na ausência de provas de sua liquidação, a pessoa jurídica pode ser responsabilizada pelo TCU" (Acórdão 10220/2020-TCU-Segunda Câmara; 8409/2019 - Primeira Câmara; e 1690/2020 - Plenário) . 
36.	 No presente caso, não se demonstrou a liquidação da pessoa jurídica, razão pela qual subsiste a responsabilidade da empresa Orbe Ltda., podendo se dar seguimento ao julgamento de suas contas.
37.	Não obstante remanesça a personalidade jurídica da empresa em questão, é forçoso reconhecer que a baixa do CNPJ implica a impossibilidade de se lhe imputar débito, na medida em que não há patrimônio a ser alcançado em sede de eventual execução. 
38.	Nesse contexto, em similitude à situação do gestor falecido, em que há apresentação de defesa nos autos, entende-se que a empresa e os gestores devam ter suas contas julgadas, imputando-se, apenas a estes últimos, eventuais débitos, ao final, apurados nas contas especiais.
39.	Portanto, manifesta-se por que seja rejeitada a alegação.
  	Alegação: "Das intercorrências na liberação dos recursos. Impactos na execução do projeto"
40.	Neste tópico, a defesa alinhou circunstâncias que, no seu entender, teriam impactado no fluxo financeiro do projeto, resultando em obstáculos à sua "sincronia físico-financeira".
41.	De início, destacou "a substancial demora na liberação dos recursos, uma vez dependia do MinC a liberação da conta bloqueada para a livre movimentação dos recursos".
42.	A esse respeito, transcreveu-se a justificativa apresentada pela empresa Orbe Ltda., em 19/12/2013, informando que a primeira parcela do patrocínio, no valor de R$ 96.000,00, fora depositada na conta de livre movimentação do Banco do Brasil (34.883-X, agência 3.108-9) , e não na conta bloqueada (34.882-1) , mantida na mesma agência e banco. A aludida justificativa foi identificada à peça 46 dos autos.
43.	Nesse mesmo sentido, a defesa aludiu ao bloqueio de recursos resultante de erro de cadastramento de dados, por parte do patrocinador, "quando já transcorrendo o prazo para execução do projeto".
44.	De acordo com a transcrição do Ofício nº 0424/2014 - GCUP/DEGEC (peça 72, p. 7) , os dados para o pagamento da segunda parcela do patrocínio dos Correios foram erroneamente cadastrados com o CNPJ da Diretoria Regional dos Correios, e não com o CNPJ da Administração Central, o que teria gerado um bloqueio (temporário) da parcela.
45.	Outra "intercorrência", apontada pela defesa, refere-se à solicitação dos Correios para adiar o encerramento da exposição (de 23/3 para 13/4/2014) , o que fora "aceito, mantido e custeado pela ORBE, sem qualquer contrapartida financeira, suportando sozinha os incontestáveis acréscimos de custos ante a prorrogação do evento", relacionados a recursos humanos, materiais, de comunicação e financeiro. 
46.	Adicionalmente, alegou que a documentação acostada à defesa comprova "à saciedade" a alta qualidade técnica e artística do projeto, demonstrando a mobilização de "todas as energias da jovem empresa, na busca de sua afirmação no mercado cultural, e profissionalismo dos seus administradores".
	Análise:
47.	Com o propósito de verificar o real impacto das ditas "intercorrências" na execução do Pronac 13-2060, os autos foram novamente compulsados, podendo-se constatar que, de fato, a 1ª parcela dos recursos foi depositada diretamente na conta de movimentação, conforme demonstrado nos extratos bancários às peças 27 (p. 1) e 75 (p. 21) . 
48.	De igual modo, confirma-se o atraso na liberação da segunda parcela, prevista originalmente para a data de 24/3/2014, o que de fato ocorreu, mas, em razão da desativação da conta de captação (conta bloqueada) pelo Banco do Brasil, por ausência de movimentação, o valor de R$ 24.000,00 foi efetivamente liberado em 16/4/2014.
49.	Como visto inicialmente (item 3) , o prazo original para captação dos recursos foi prorrogado para 1/3/2014 a 20/09/2014, conforme a Portaria 120/2014 (peça 12, p. 1) . No entanto, com o atraso na liberação da segunda parcela do patrocínio, ocorrido em 16/4/2014, fez-se necessária nova prorrogação do prazo de captação/execução, a fim de possibilitar a contabilização dos R$ 24.000,00, bem como a realização de pagamentos pendentes a fornecedores, uma vez que, àquela altura (abril/2014) , o projeto já se encontrava executado.
50.	Com base no Despacho nº 1402/2014 - COAIF/CGAAV/DIC/SEFIC/MINC, de 26/8/2014, que reconheceu o caráter excepcional do caso, foi publicada a Portaria Sefic nº 571, de 28/8/2014, prorrogando o período de captação do Pronac 13-2060 para 30/3/2014 a 20/9/2014  (peça 24) .
51.	Malgrado a comprovação dos fatos aduzidos pela defesa (depósito da primeira parcela diretamente na conta movimentação, e atraso na liberação da segunda parcela) , não se demonstrou, em momento algum, em que medida estes repercutiram na execução do projeto e, mais ainda, na omissão da apresentação das contas correspondentes, irregularidade que ensejou a instauração destas contas especiais.
52.	Com efeito, do cotejo entre a Planilha de Despesas acostada pela defesa (peça 75, p. 5) com os extratos bancários (peças 27, p.1 e 75, p. 21) , pode-se constatar apenas que a circunstância do depósito em contas equivocadas impossibilitou o início imediato da execução do projeto, na medida em que a quantia de R$ 96.000,00 foi depositada em 5/12/2013, na conta 034.883-X do Banco do Brasil, e a execução da despesa iniciado em 24/1/2014.
53.	No mesmo sentido, é de ressaltar que não foi demonstrado qualquer compromisso assumido pelos proponentes, ou a ocorrência de prejuízo de qualquer natureza à Orbe Produções Ltda., em não se haver iniciado a execução do projeto cultural no termo inicial fixado para tanto - 5/12/2013. Ademais, ao se protrair o prazo de execução para 20/9/2014 (peça 22) , estendeu-se, por conseguinte, o prazo para apresentação da prestação de contas até 20/10/2014, o que remanesceu injustificado pela defesa. 
54.	Decerto que as intercorrências narradas pela defesa impuseram percalços aos responsáveis, na execução do Pronac 13-2060. No entanto, os argumentos expendidos no tópico analisado não se prestam a afastar, tampouco a justificar, a omissão dos defendentes quanto ao dever de prestar contas dos recursos de natureza pública, captados com amparo na Lei Rouanet, razão pela qual se manifesta por que sejam rejeitados.
	Alegação: Das impossibilidades incidentes no prazo de prestação de contas. Exculpação dos defendentes.
55.	Neste tópico, a defesa pretendeu demonstrar que o não cumprimento ao prazo estipulado para a prestação de contas do projeto incentivado teria decorrido de "alterações invencíveis no campo da liberação dos recursos e da sua aplicação, assim como em razão da desativação da empresa".
56.	Para tanto, de forma sofisticada, repisou os argumentos já aduzidos anteriormente, conferindo ênfase a ações dos Correios que, supostamente, teriam dificultado a oportuna liberação da área da exposição, e também ao atraso na liberação dos recursos. Vale reproduzir o excerto a seguir:
	A uma, sublinhe-se as intercorrências convergentes dos fatores local e tempo da exposição, então parametrizados pelos Correios, dificultaram sobremodo a efetiva e oportuna liberação da área da exposição.
	Essas alterações impactaram a própria matriz de possibilidades e temporalidades de insumos já objeto de compromissos firmados pela extinta Orbe, frustrando assim tudo quanto, em atenção necessária aos elementos axiais do projeto - tempo e aplicação dos recursos -, os ingentes esforços preventivos, oportunamente adotados pela sua administração objetivaram concretizar em harmonia com aqueles grandes marcos.
	De reter que, aprovado o projeto, sob legítima expectativa de liberação dos recursos a tempo síncrono com as disponibilidades então concertadas com os Correios, cuidou a microempresa, sua administração, atenta à correlação liberação de recursos versus - tempo de aplicação ou realização do projeto, cuidou de encaminhar compromissos e, alfim, os assumiu, notadamente com fornecedores dos insumos demandados pelo projeto, de molde a carreá-los oportunamente.
	Assim, já vinculada a esses compromissos, eis que gravemente impactada pelas alterações no quadro de disponibilidades efetivas, quer na oportunidade dos recursos, cujo fluxo veio de apresentar disfunções, quer na oportunidade do local da exposição, impactando toda a execução e a correlação temporal liberação dos recursos x prazo de execução.
	Portanto, inadversável a impossibilidade, então, sob tais circunstâncias, de cumprimento de prazo submetido à ação de fato de terceiro ou de força maior. (Grifa-se) 
57.	Na sequência, informou que os sócios providenciaram a quitação de todos os compromissos e obrigações da empresa, procedendo à sua extinção, em vista dos custos de sua continuidade em "estado de inação operacional". Após a adoção dessas medidas, seguiram "rumos profissionais próprios", inclusive com mudança de domicílio, de Recife-PE para São Paulo-SP, o que, segundo a defesa, teria resultado no insucesso de todas as tentativas de notificação dos responsáveis, oriundas do MinC.
58.	Nesse ponto, a defesa passou a desqualificar a eficácia das comunicações processuais efetuadas nos autos, aduzindo que a ineficácia e a demora nas tentativas de notificação dos responsáveis - efetivadas após a desativação da Orbe Ltda. - gerou um "ambiente de desinformação", que teria dificultado a obtenção de documentos e arquivos, em razão do tempo decorrido.
59.	Assim, concluiu que a omissão quanto à prestação de contas deveu-se às "indisputáveis razões de força maior, fato de terceiro e estado de ignorância", alheias à vontade dos defendentes, circunstância que, no seu entender, afastaria a responsabilização.
60.	Nessa toada, ao estabelecer paralelo com o instituto da mora do Direito Civil, remontou à legislação e à doutrina, para pontuar que "não havendo fato ou omissão imputável ao devedor, não incorre este em mora" (art. 396 do Código Civil Brasileiro/2002) .
61.	Por fim, informou que foi juntada à defesa (Doc. 3) toda a "comprovação da prestação de contas", atestando a boa e regular aplicação dos recursos, mediante a documentação comprobatória da execução do projeto, "de acordo com as normas legais e regulamentares". A alegação foi concluída com remissão a dispositivo legal (art. 16 da Lei nº 8.443/1992) e jurisprudência (Acórdão 1792/2020-TCU-Primeira Câmara) e que, no entender da defesa, corroboram a situação apresentada.
	Análise:
62.	Não se olvida que a execução do Pronac 13-2060 deparou com percalços que, em alguma medida, podem ter impactado no fluxo originalmente previsto para os trabalhos. Contudo, não se verifica nos autos, tampouco na narrativa da defesa, qualquer fato com gravidade bastante para obstar a apresentação da prestação de contas, no prazo final de 20/10/2014, como se irá demonstrar.
63.	Primeiramente, a defesa alude a ações dos Correios que teriam dificultada a liberação da área de exposição. Embora as tratativas a esse respeito tenham precedido a proposição do projeto perante o MinC, como alegado pela própria defesa (peça 72, p. 3 e 4) , sendo alheias, portanto, ao espectro da presente análise, observa-se que não consta dos autos qualquer elemento que delas se noticie.
64.	Ora, em sendo este um dos fatores concorrentes para gerar as ditas "disfunções" que teriam impactado toda a execução do projeto, conforme transcrição no item 55, caberia à defesa apresentar não apenas documentos que comprovassem a existência dessas tratativas, mas, sobretudo, das consequências que dela advieram para o projeto, tais como renegociação de datas e preços com fornecedores, realocação de mão-de-obra etc.
65.	Outro ponto que merece obtemperamento refere-se à liberação dos recursos, senão vejamos.
66.	Com relação à primeira parcela, observa-se que, de fato, houve o equívoco no depósito do patrocínio diretamente na conta de movimentação (034.883-X) , em vez da conta de captação (034.882-1) , no Banco do Brasil (vide item 41) . 
67.	A despeito desse erro procedimental, cumpre destacar que, de acordo com os extratos bancários que integram os autos (peça 27, p. 1 e 75, p. 21) os recursos foram disponibilizados na Conta Movimento em 5/12/2013, data fixada para início da execução do projeto.
68.	Por sua vez, o art. 49 da IN/MinC nº 1/2012 assim estabelece:
Art. 49. Os recursos oriundos de patrocínio ou doação somente serão captados após a devida publicação da portaria de autorização para captação de recursos prevista no art. 43, e somente serão movimentados quando atingidos vinte por cento do orçamento global do projeto, ressalvados os projetos contemplados em seleções públicas ou respaldados por contrato de patrocínio. (Grifa-se) 
69.	Na referida data de 5/12/2013, foi depositada na Conta Movimento do Pronac 13-2060 o valor de R$ 96.000,00, correspondente a 80% do valor de captação aprovado pela Portaria 223/13, de 30/04/2013 (item 3) . 
70.	Logo, apesar de não haver ocorrido o depósito na Conta Captação, já se encontrava implementada a condição para que os recursos fossem devidamente movimentados pela proponente, não havendo qualquer razão manifesta para tanto. Ademais, caso houvesse tal razão, incumbiria à defesa demonstra-la, o que não o fez. Registre-se, por oportuno, que em suas manifestações nos autos (peças 15, 17 e 19) , o representante da empresa proponente, em momento algum se referiu a qualquer problema relativo ao repasse da primeira parcela do patrocínio.  
71.	Posto isso, o que se constata a partir do cotejo entre os já referidos extratos bancários e a Planilha de Despesas, juntada pela defesa a título de prestação de contas (peça 75, p. 5) , é que a proponente somente deu início à execução do projeto cultural em 24/1/2014, malgrado o patrocínio estivesse liberado e disponível, na Conta Movimento do Pronac 13-2060 (034.883-X) , desde 5/12/2013, denotando qualquer outra circunstância, ou mesmo problema, alheios ao processo de liberação de recursos. 
72.	Quanto à segunda parcela do patrocínio, verifica-se que o atraso na liberação dos recursos refletiu, inequivocamente, na execução do projeto cultural. Como se depreende dos extratos bancários (peça 27, p. 1 e 75, p. 39) , o aporte de valores na Conta Captação deu-se em 16/4/2014 (já com atraso em relação à previsão original de 24/3/2014) , no entanto a liberação para a Conta Movimentação ocorreu apenas em 1/9/2014, devido a uma divergência entre o CNPJ dos Correios, que constava no extrato e aquele no Recibo de Mecenato.
73.	 Desse modo, até 1/9/2014, havia um saldo a executar de R$ 24.000,00, referente à segunda parcela, somados a R$ 700,62, restante da primeira parcela, que foram utilizados para pagamentos de fornecedores (entre 2 e 3/9/2014 - peças 27 p. 3 e 75, p. 5) , embora o projeto já estivesse 100% executado, de acordo com informação prestada pelo responsável Ticiano Arrais de Sá (peça 19) . 
74.	Do contexto narrado, pode-se depreender que, malgrado o atraso na efetiva liberação da segunda parcela do patrocínio, o projeto foi plenamente executado e a planilha que compara as despesas previstas com as realizadas (peça 75, p. 6) demonstrou a liquidação de todas as pendências com fornecedores, restando apenas os valores de R$ 1.050,88, relativos a tributos (pagos mediante DARF) , e o saldo de R$ 731,36, restituído ao MinC (peça 26) .
75.	Em considerando que os pagamentos realizados a fornecedores encerram em 3/9/2014 (peça 27, p. 3) , houve tempo hábil para que os gestores da Orbe Produções Ltda. elaborassem e apresentassem a prestação de contas, no prazo prorrogado de 20/10/2014 (peça 22) . Ressalta-se que não foi apresentado qualquer outro argumento que infirme tal constatação.
76.	Por conseguinte, fica patente a inexistência de qualquer liame de causalidade entre o atraso na liberação da segunda parcela do patrocínio e a omissão na apresentação das contas do projeto cultural patrocinado.   
77.	De igual modo, não merecem acolhimento as tentativas da defesa em fazer crer que vicissitudes na notificação dos responsáveis, ou mesmo a posterior desativação da Orbe Produções Ltda., teriam constituído "razões de força, fato de terceiro e estado de ignorância", que pudessem justificar a omissão no dever constitucional de prestar contas.
78.	O dever de prestar não haveria de consistir em motivo de ignorância para os proponentes de projetos culturais, em geral, uma vez que a IN/MinC nº 1/2012, aplicável ao caso, dispõe:
Art. 4º As propostas culturais serão apresentadas pelo Salic, disponível no portal do MinC na internet, juntamente com a documentação correspondente, em meio eletrônico.
§ 1º Para efetivação da inscrição no cadastro, o usuário do Salic deverá dar o aceite na tela referente à "Declaração de Responsabilidade", conforme anexo
79.	Cumpre destacar que, ao dar aceite na referida Declaração de Responsabilidade, o proponente declarou, para todos os fins de direito, estar ciente da obrigatoriedade de "MANTER comprovantes documentais das informações constantes no cadastro das propostas culturais, assim como das fases subsequentes de aprovação, acompanhamento e prestação de contas". 
80.	Portanto, a perplexidade não reside em ser instado para tanto, seja tempestiva ou extemporaneamente, o fato que sobressai é a inobservância do dever legal de prestar contas, do qual os responsáveis tinham plena ciência, tendo assumido o compromisso de fazê-lo. 
81.	Além disso, em relação às alegadas "razões de força maior e fato de terceiro", que também teriam concorrido para a omissão dos responsáveis, é pertinente rememorar o entendimento fixado na Jurisprudência Selecionada do TCU (Acórdão 1040/2018-TCU-Primeira Câmara) , assim enunciado:
A ocorrência de caso fortuito ou força maior não exime de responsabilidade gestores de recursos públicos que, tendo oportunidade de demonstrar na época certa prevista para a prestação de contas o correto emprego dos recursos sob sua gestão, não o tenham feito (art. 399 do Código Civil) . 
82.	Em sendo essa a situação em exame, cai por terra mais esse argumento suscitado pela defesa, para tentar justificar a omissão na apresentação das contas do Pronac 13-2060, cujos responsáveis detinham condições para fazê-lo tempestivamente, conforme analisado precedentemente (item 74) .
83.	No tocante aos acórdãos do TCU mencionados pela defesa, anota-se que o primeiro deles (Ac. 1792/2020 - 1ª Câmara) se refere à apresentação intempestiva de contas, porém anteriormente à citação, circunstância que diverge substancialmente da ora analisada. 
84.	No caso em exame, prevalece o entendimento no sentido de que a citação pelo TCU é o marco temporal a partir do qual a apresentação da prestação de contas não descaracteriza a omissão. O antagonismo entre os fatos tratados nesta TCE e aqueles acerca dos quais se proferiu o Acórdão 1792/2020-TCU-Primeira Câmara encontra-se plasmado no seguinte enunciado da jurisprudência selecionada do Tribunal: "A omissão no dever de prestar contas fica caracterizada apenas a partir da citação feita pelo TCU. A apresentação da prestação de contas até o momento anterior ao da citação configura intempestividade no dever de prestar contas e deve ser considerada falha formal, hipótese que, aliada à demonstração da adequada e integral aplicação dos recursos, conduz ao julgamento das contas pela regularidade com ressalva" (Jurisprudência Selecionada: Acórdão 1792/2020-TCU-Primeira Câmara, e 1427/2019 - Plenário) .
85.	Dessarte, o julgado indicado não se aplica à espécie dos autos. Por seu turno, o Acórdão 3342/2019-TCU-Primeira Câmara, também referenciado como paradigma pela defesa, foi reproduzido sem elementos suficientes de fundamentação.
86.	Por fim, registra-se que as menções à documentação comprobatória da execução do projeto (prestação de contas) , juntada à defesa, serão examinadas adiante, em tópico específico, quando da análise objetiva desses elementos.
87.	Pelo exposto, sugere-se a rejeição da alegação examinada, uma vez que os argumentos expendidos não se prestaram a justificar a perda de prazo para a apresentação da prestação de contas do Pronac 13-2060.
	Alegação: Da comprovada execução do objeto
88.	A esse respeito, informou-se que os defendentes lograram reunir arquivos e documentos "remanescentes", que comprovam a efetiva execução do projeto cultural.
89.	Para tanto, foram coligidos documentos que comprovam a execução física do projeto, tais como convite, fotografias, catálogo, cartaz, banners, cartões postais, clipping jornalístico, registro audiovisual em vídeo MP4 (https://www.dropbox.com/s/hj3d0g2oeyarr4o/ORBE%20-%20CORREIOS%20-%20ZEdoMESTRE_VIDEO.mp4?dl=0) , acostados à peça 74 (DOC. 2) .
90.	 Outrossim, à peça 75 (DOC. 3) , foi juntada a documentação financeira alusiva ao projeto, composta, essencialmente, por extratos bancários, planilhas demonstrativas da aplicação dos recursos e comprovantes de despesa (recibos, notas fiscais, RPAs, guias de recolhimento) .
91.	De acordo com a defesa, a aludida documentação demonstra a correta aplicação dos recursos captados, em conformidade à proposta e aos objetivos pretendidos, razão pela qual sustenta que o débito imposto aos responsáveis deva ser afastado.
92.	Em abono à sua pretensão, colacionou julgados do TCU (Acórdão 800/2008-TCU-Segunda Câmara; e 912/2014 - Plenário) , nos quais se afastou os débitos imputados aos respectivos responsáveis, em razão de comprovação da boa e regular aplicação dos recursos, demonstradas após a citação.
	Análise:
93.	A presente análise terá início com o exame da execução financeira do projeto, a partir do cotejo entre as despesas relacionadas na Planilha de Despesas (DOC. 3 - peça 75, p. 5) com os comprovantes de pagamentos (recibos, notas fiscais, RPAs, guias de recolhimentos) , cheques e extratos bancários, que também integram o DOC. 3. 
94.	A aludida Planilha de Despesas equivale à Relação de Pagamentos, que normalmente integra a prestação de contas do Pronac (Anexo III) , porém acrescida dos reflexos das despesas na conta de movimentação do projeto (34.833-X) .  
95.	Para verificar quais as despesas podem ser efetivamente consideradas comprovadas, elaborou-se o quadro a seguir, no qual são relacionadas apenas as despesas da Planilha de Despesas que tenham correspondência com notas fiscais/recibos/RPAs/guias, identificados com o nome/número do projeto, e também com a movimentação bancária (cheque/TED) . 
	Nº
	Beneficiário
	NF/RPA
	Data
	Valor
	Cheque/TED
	Peça 75/Pág

	1
	Matriz Contábil 
	NF 3361
	23/1/2014
	580,00
	TED
	115-116

	2
	Atenas Com. Serv. Ltda.
	NF 070
	23/1/2014
	2.240,00
	TED
	117-119

	3
	SDF Estúdio Fotog. Ltda.
	NF 060
	24/1/2014
	6.000,00
	850001
	120-122

	4
	Interiores Proj. Exe. ME
	NF 013
	28/1/2014
	4.200,00
	TED
	123-125

	5
	Taco Com. Roupas 
	NF 001.695
	24/1/2014
	1.400,00
	TED 
	126-128

	6
	Renata Gamelo ME
	NF 027
	27/1/2014
	4.800,00
	850003
	129-131

	7
	Guilherme Luigi
	RPA
	28/1/2014
	2.354,09
	TED
	132-135

	8
	Tilovita Produções Ltda.
	NF 021
	27/1/2014
	8.000,00
	850004
	136-138

	9
	Tilovita Produções Ltda.
	NF 020
	27/1/2014
	2.200,00
	850005
	139-141

	10
	Admilson P. Celestino
	RPA
	28/1/2014
	1.510,11
	850007
	142-144

	11
	Raul G. M. Lody 
	RPA 
	29/1/2014
	2.885,04
	TED
	145-148

	12
	G.F. Org. Eventos Exp. ME
	NF 065
	23/1/2014
	4.200,00
	850002
	149-151

	13
	JAM Comunicação Ltda
	NF 0403
	28/1/2014
	3.000,00
	850006
	152-154

	14
	Clarissa M. Saraiva - EI
	NF 001
	27/1/2014
	2.000,00
	850011
	155-157

	15
	Djamária G. N. Silva
	RPA
	28/1/2014
	1.510,11
	850012
	158-160

	16
	Júlio César S. Silva
	RPA
	28/1/2014
	1.510,11
	850013
	161-163

	17
	Felipe N. S. César
	RPA
	28/1/2014
	1.510,11
	850014
	164-166

	18
	Raul G. M. Lody
	RPA 
	3/2/2014
	2.885,04
	TED
	173-174

	19
	Guilherme Luigi
	RPA
	3/2/2014
	2.354,09
	TED
	175-176

	20
	Impostos
	GPS
	20/2/2014
	498,41
	TED
	177-178

	21*
	Orbe Produções Ltda.
	NF/Justificativa
	31/7/2014
	12.000,00
	TED
	179-187

	22
	Impostos
	DARF
	20/2/2014
	206,81
	TED
	184-185

	23
	Impostos
	GPS
	20/2/2014
	1.755,02
	TED
	186-187

	24
	Boa Hora Prod. Cin. Ltda
	NF 008
	18/2/2014
	9.600,00
	TED
	188-190

	25
	Massangana Tur. Ltda.
	NF 048
	19/2/2014
	2.000,00
	TED
	191-193

	26
	Raul K. Fotografia ME
	NF 029
	5/2/2014
	1.200,00
	850015
	194-196

	27
	Impostos
	DAM
	10/3/2014
	138,85
	TED
	203-204

	28
	Impostos 
	GPS
	20/3/2014
	964,02
	TED
	205-206

	29
	Impostos
	DARF
	20/3/2014
	206,81
	TED
	207-208

	30
	Matolão Prod. Aud. Ltda.
	NF 793
	20/3/2014
	1.750,00
	850019
	209-211

	31
	Ferreira Costa & Cia
	NF 145.377/8
	4/4/2014
	569,18
	850020
	212-215

	32
	ZOET 
	NF 012
	4/4/2014
	1.800,00
	850021
	216-218

	33
	Ferreira Costa & Cia
	NF 149.201
	15/4/2014
	1.230,82
	850025
	219-221

	34
	RGB Locações LTDA
	Recibo/Fat. 001
	25/4/2014
	3.200,00
	850029
	222-223

	35
	Cristiano Costa (Taxi) 
	Recibo
	25/4/2014
	800,00
	850033
	224-225

	36
	José Luiz Barbosa
	RPA
	3/2/2014
	2.219,26
	850016
	226-228

	37
	José Luiz Barbosa
	RPA
	27/1/2014
	2.219,26
	850017
	229-230

	38
	Fac Form Ltda
	NF 15778
	20/8/2014
	16.950,00
	850037
	231-233

	39
	Luminar Prod. Ltda. ME
	NF 006
	1/9/2014
	4.800,00
	850026
	234-236

	40
	Tarifa Dev. Cheque
	- 
	-
	21,50
	TED
	5 (e peça 27, p. 2) 

	TOTAL
	119.268,64
	
	* OBS: O pagamento feito à Orbe Produções Ltda., no valor de R$ 12.000,00 (item 21 do Quadro) , não gerou a nota fiscal correspondente, pois o sistema de emissão de Notas Fiscais Eletrônicas não permite a emissão quando o tomador e o prestador do serviço são os mesmos, conforme justificativa à peça 75 (p. 180) .
96.	O quadro acima permitiu verificar que a totalidade das despesas realizadas no âmbito do Pronac 13-2060 podem ser consideradas comprovadas e, por conseguinte, ser abatidas do débito originalmente imposto aos responsáveis solidários. Esse raciocínio tem como premissa o fato de que os responsáveis promoveram o recolhimento do valor de R$ 731,36, ao FNC, na data de 31/8/2018 (peça 26) . Dessa forma, tem-se a comprovação da integralidade do montante captado, no valor de R$ 120.000,00 (R$ 119.268,64 + R$ 731,36) .
97.	Vale registrar que todos os comprovantes de pagamento (notas fiscais/recibos e RPAs) que consubstanciaram a "prestação de contas" apresentada pela defesa (peça 75) possuíam a indicação do Pronac 13-2060, e também do nome do projeto - "O Sertão de Zé do Mestre". Outrossim, observa-se que, em sua quase totalidade, as notas fiscais foram também acompanhadas de recibos emitidos pelos beneficiários dos pagamentos, com um maior detalhamento dos bens/serviços adquiridos, além de referência ao número da nota fiscal correspondente. Registra-se, ainda, que em todas as RPAs emitidas consta a especificação do serviço (ocupação) do beneficiário do pagamento.
98.	Assim, considera-se que o projeto "O Sertão do Zé do Mestre" (Pronac 13-2060) foi integral e satisfatoriamente executado, restando comprovada a correta aplicação da totalidade dos recursos captados, de modo que a alegação em análise pode ser acolhida.
	Alegação: Dos fatos como elementos essenciais da aplicação do Direito ao caso concreto 
99.	Em essência, o que pretende a defesa, neste tópico, é que o caso concreto seja julgado sob a ótica dos princípios da razoabilidade e da proporcionalidade, de forma que sejam aceitos os esclarecimentos apresentados, uma vez que demonstram a boa-fé dos responsáveis, comprovada pela correta aplicação dos recursos e execução do objeto do contrato.
100.	Em complementaridade, aduz que a Administração Pública se submete aos aludidos princípios, conforme ilustrado por julgados do Superior Tribunal de Justiça colacionados. 
	Análise:
101.	A pretensão da defesa encontra-se plenamente respaldada no arcabouço constitucional-legal, em que está assentada a jurisdição de contas exercida pelo TCU.
102.	Para além dos balizamentos principiológicos e normativos da Constituição Federal e da Lei nº 8.443/1992, o processo administrativo de contas também se orienta pelos princípios da verdade real e do formalismo moderado, do direito administrativo, em que se relativizam os rigores das normas e princípios do processo jurisdicional.  
103.	No caso concreto, embora se entenda que remanesça injustificada a omissão no dever de prestar contas no prazo originalmente estabelecido para tanto (20/10/2014) , tem-se a comprovação física e financeira da execução do projeto cultural, conforme analisado no tópico precedente. 
104.	Em casos dessa natureza, o TCU reconhece a comprovação extemporânea da regular aplicação dos recursos, afastando o débito originalmente imputado aos responsáveis. Essa, inclusive, é a linha dos julgados colacionados pela defesa, em amparo ao tópico anterior (Acórdão 800/2008-TCU-Segunda Câmara e 912/2014 - Plenário) .
105.	Feitas essas considerações, nada obsta que a alegação seja acatada.
CONCLUSÃO
106.	Em face da análise promovida nos itens 20 a 106 desta instrução, conclui-se que as alegações de defesa apresentadas conjuntamente pelos Srs. Ticiano Arrais de Sá e Guilherme Carvalho Luigi Oliveira, na qualidade de responsáveis e representantes da empresa Orbe Produções Ltda., devem ser parcialmente acolhidas, pois lograram comprovar satisfatoriamente a execução física do projeto cultural "O Sertão do Zé do Mestre" (Pronac 13-2060) , demonstrando o regular emprego do montante de R$ 119.268,64, bem como a devolução da quantia de R$ 731,36, correspondentes à totalidade dos recursos captados com amparo na Lei Rouanet (R$ 120.000,00) , de que tratou a citação (irregularidade 1) .
107.	Não obstante a comprovação do regular emprego da totalidade dos recursos captados, a defesa se mostrou ineficaz para justificar o não cumprimento do prazo originalmente estabelecido para apresentar a prestação de contas, vencido em 20/10/2014, acerca do que versou a audiência dos Srs. Ticiano Arrais de Sá e Guilherme Carvalho Luigi Oliveira (irregularidade 2) .  
108.	Assim, não há elementos que permitam reconhecer a boa-fé dos responsáveis, na forma do art. 202, § 2º, do Regimento Interno/TCU.  
109.	Nesse prisma, considerando que a citação pelo TCU é o marco temporal a partir do qual a apresentação da prestação de contas não descaracteriza a omissão (vide item 83) , propõe-se que as contas da empresa Orbe Produções Ltda., e dos Srs. Ticiano Arrais de Sá e Guilherme Carvalho Luigi Oliveira, sejam julgadas irregulares, com fulcro no art. 16, inciso III, alínea 'a', da Lei nº 8.443/1992, aplicando-se aos responsáveis pela pessoa jurídica a multa prevista no art. 58, inciso I, da referida lei.
110.	Por fim, registra-se que, no presente caso, não ocorreu a prescrição, na forma do Acórdão 1441/2016-TCU-Plenário, uma vez que a irregularidade ensejadora do débito (omissão na prestação de contas) ocorreu em 21/10/2014, e o ato que ordenou a citação data de 7/2/2020 (peça 58) .
PROPOSTA DE ENCAMINHAMENTO
111.		Diante do exposto, submetem-se os autos à consideração superior, propondo:
a)	acolher em parte as alegações dos responsáveis Orbe Produções Ltda. (CNPJ: 12.001.321/0001-90) , Ticiano Arrais de Sá (CPF: XXX.815.004-XX) e Guilherme Carvalho Luigi Oliveira (CPF: XXX.096.744-XX) ;
b)			julgar irregulares, nos termos dos arts. 1º, inciso I, 16, inciso III, alínea 'a', da Lei 8.443/1992, c/c os arts. 19, parágrafo único, e 23, inciso III, da mesma lei, as contas dos responsáveis Orbe Produções Ltda. (CNPJ: 12.001.321/0001-90) , Ticiano Arrais de Sá (CPF: XXX.815.004-XX) e Guilherme Carvalho Luigi Oliveira (CPF: XXX.096.744-XX) ;
c)	aplicar individualmente aos responsáveis Ticiano Arrais de Sá (CPF: XXX.815.004-XX) e Guilherme Carvalho Luigi Oliveira (CPF: XXX.096.744-XX) , a multa prevista no art. 58, inciso I, da Lei 8.443/1992 c/c o art. 267 do Regimento Interno do TCU, fixando-lhes o prazo de quinze dias, a contar da notificação, para que comprovem, perante o Tribunal (art. 214, III, alínea "a", do Regimento Interno do TCU) , o recolhimento da dívida aos cofres do Tesouro Nacional, atualizada monetariamente desde a data do acórdão que vier a ser proferido por este Tribunal até a data do efetivo recolhimento, se paga após o vencimento, na forma da legislação em vigor;
d)	autorizar, desde logo, a cobrança judicial das dívidas, caso não atendidas as notificações, na forma do disposto no art. 28, inciso II, da Lei 8.443/1992;
e)	autorizar também, desde logo, se requerido, com fundamento no art. 26, da Lei 8.443, de 1992, c/c o art. 217, §§ 1º e 2º do Regimento Interno do TCU, o parcelamento da (s) dívida (s) em até 36 parcelas, incidindo, sobre cada parcela, corrigida monetariamente, os correspondentes acréscimos legais, fixando-lhe o prazo de quinze dias, a contar do recebimento da notificação, para comprovar, perante o Tribunal, o recolhimento da primeira parcela, e de trinta dias, a contar da parcela anterior, para comprovar os recolhimentos das demais parcelas, devendo incidir, sobre cada valor mensal, atualizado monetariamente, os juros de mora devidos, no caso do débito, na forma prevista na legislação em vigor, alertando os responsáveis de que a falta de comprovação do recolhimento de qualquer parcela importará o vencimento antecipado do saldo devedor, nos termos do § 2º do art. 217 do Regimento Interno deste Tribunal;
f)	 enviar cópia do Acórdão a ser prolatado à Procuradoria da República no Estado de Pernambuco, nos termos do § 3º do art. 16 da Lei 8.443/1992, c/c o § 7º do art. 209 do Regimento Interno do TCU, para adoção das medidas cabíveis;
g)	 enviar cópia do Acórdão que vier a ser proferido à Secretaria Especial da Cultura e aos responsáveis, para ciência;
h)	 informar à Procuradoria da República no Estado de Pernambuco, à Secretaria Especial da Cultura e aos responsáveis que a presente deliberação, acompanhada do Relatório e do Voto que a fundamenta, está disponível para a consulta no endereço www.tcu.gov.br/acordaos, além de esclarecer que, caso requerido, o TCU poderá fornecer sem custos as correspondentes cópias, de forma impressa;
i)	 informar à Procuradoria da República no Estado de Pernambuco que, nos termos do parágrafo único do art. 62 da Resolução TCU 259/2014, os procuradores e membros do Ministério Público credenciados nesta Corte podem acessar os presentes autos de forma eletrônica e automática, ressalvados apenas os casos de eventuais peças classificadas como sigilosas, as quais requerem solicitação formal.

Diego Ramos Medeiros (29389/OAB-PE), Italo de Medeiros Brito (18609/OAB-PE) e outros, representando Guilherme Carvalho Luigi Oliveira; Diego Ramos Medeiros (29389/OAB-PE), Italo de Medeiros Brito (18609/OAB-PE) e outros, representando Orbe Producoes Ltda; Thais Sales Alencar Ferreira (29.640/OAB-PE), Diego Ramos Medeiros (29389/OAB-PE) e outros, representando Ticiano Arrais de Sa.

Procurador Sergio Ricardo Costa Caribé.

TOMADA DE CONTAS ESPECIAL. PROJETO CULTURAL. INJUSTIFICADA OMISSÃO NO DEVER DE PRESTAR CONTAS. REMESSA INTEMPESTIVA DE DOCUMENTOS. COMPROVAÇÃO DA APLICAÇÃO DOS RECURSOS. CONTAS IRREGULARES. INEXISTÊNCIA DE DÉBITO. MULTA.

TOMADA DE CONTAS ESPECIAL (TCE)

Secretaria de Controle Externo de Tomada de Contas Especial (SecexTCE).

Trata-se de tomada de contas especial (TCE) instaurada pela Secretaria Especial de Cultura em razão da omissão no dever de prestar contas dos recursos captados por intermédio do projeto cultural intitulado "O Sertão de Zé do Mestre" (Pronac 13-2060) , em desfavor de Orbe Produções Ltda. e de seus sócios administradores, Ticiano Arrais de Sá e Guilherme Carvalho Luigi Oliveira.
	Os responsáveis não apresentaram a prestação de contas no prazo estipulado. Foram arrolados na fase interna e devidamente comunicados, mas não apresentaram justificativas para elidir a irregularidade e, por isso, instaurou-se a tomada de contas especial.
	No âmbito do TCU, foram realizadas as devidas citações dos responsáveis, os quais apresentaram as respectivas alegações de defesa, com a prestação de contas intempestiva dos recursos captados.
	Após o exame das alegações de defesa, a Unidade Técnica, com anuência do Ministério Público junto ao TCU, propõe acolher parcialmente as alegações, julgar irregulares as contas dos responsáveis, sem imputação de débito, e aplicar-lhes a multa prevista no art. 58 da Lei 8.443/1992.
	Acolho na íntegra a instrução da Secex-TCE, a qual incorporo às razões de decidir, uma vez que sua minuciosa análise permitiu verificar que a totalidade das despesas realizadas no âmbito do Pronac 13-2060 podem ser consideradas comprovadas, com o devido estabelecimento de nexo de causalidade, inexistindo débito. 
Acolho ainda a proposta de aplicação de multa, uma vez que esse é o entendimento consolidado no TCU, bem sintetizado no enunciado abaixo transcrito:
A apresentação da prestação de contas após a citação do responsável pelo TCU, sem atenuantes que justifiquem o atraso, porém com elementos que comprovem a boa e regular aplicação dos recursos, permite a exclusão do débito, mas não elide a omissão inicial, cabendo o julgamento pela irregularidade das contas com aplicação de multa (Acórdão 4704/2020-TCU-Primeira Câmara, Relator o E. Ministro Benjamin Zymler) .
Ante o exposto, acolho os pareceres prévios, que incorporo às razões de decidir, e voto por que o Tribunal adote o Acórdão que ora submeto à apreciação deste Colegiado.
TCU, Sala das Sessões, em 26 de abril de 2022.
WALTON ALENCAR RODRIGUES 
Relator